臺灣臺中地方法院刑事判決
110年度訴字第1161號
公  訴  人  臺灣臺中地方檢察署檢察官
被      告  王陳犁雪


選任辯護人  王耀賢律師
上列被告因傷害等案件，經檢察官提起公訴（109年度偵字第283
62號、109年度偵字第34847號），就詐欺得利部分，本院判決如
下：
    主    文
王陳犁雪無罪。
    理    由
一、公訴意旨略以：被告王陳犁雪係告訴人陳玉輝之姊。其等胞
    兄陳丙丁過世後，由被告、告訴人及胞姊張陳金玉共同繼承
    陳丙丁包含坐落臺中市○○區○○段地號892、893、894號之土
    地之遺產。上開土地辦理遺產分割後，告訴人因肝癌末期病
    重，被告為將分割後之系爭土地一併出售牟利及不甘告訴人
    取得之土地將為其外籍配偶廖氏雪鳳繼承，竟意圖為自己不
    法之利益，於民國109年8月3日14時許，由不知情之洪朱雪
    、游淑鑾、蘇光章陪同至臺中市○○區○○路000號之衛生福利
    部豐原醫院（下稱豐原醫院），入院前被告向蘇光章佯稱：
    因廖氏雪鳳前對陳玉輝家暴，怕陳玉輝到醫院後會被廖氏雪
    鳳弄死，故請代擬遺囑，避免廖氏雪鳳取得遺產云云，蘇光
    章即至豐原醫院附近某家7-11便利商店內購買A4紙1張，並
    書寫內容為：「立遺囑人陳玉輝，本人如因病去逝，所有財
    產委託胞姊王陳犁雪全權處理，他人不得異意（議），特立
    此遺囑為憑」之遺囑1份，再交予被告。被告即持該遺囑，
    至豐原醫院8樓1825號病房，向告訴人佯稱：要幫其立遺囑
    ，會將遺產分配給其兒子及女兒云云，致告訴人陷於錯誤，
    依被告指示，在該遺囑上簽名及捺印指紋，致被告取得處分
    告訴人遺產權限之利益。因認被告涉犯刑法第339條第2項之
    詐欺得利罪嫌等語。
二、按犯罪事實應依證據認定之，無證據不得認定犯罪事實；不
    能證明被告犯罪或其行為不罰者，即應諭知無罪之判決，刑
    事訴訟法第154條第2項、第301條第1項分別定有明文。次按
    認定不利於被告之事實，須依積極證據，苟積極證據不足為
    不利於被告事實之認定時，即應為有利於被告之認定。又認
    定犯罪事實所憑之證據，雖不以直接證據為限，間接證據亦
    包括在內，然而無論直接或間接證據，其為訴訟上之證明，
    須達於通常一般人均不致有所懷疑，而得確信其為真實之程
    度，始得據為有罪之認定（最高法院30年上字第816號、76
    年台上字第4986號判例意旨參照）。又刑事訴訟法第161條
    第1項規定，檢察官就被告犯罪事實，應負舉證責任，並指
    出證明之方法，是檢察官對於起訴之犯罪事實，應負提出證
    據及說服之實質舉證責任，倘其所提出之證據，不足為被告
    有罪之積極證明，或其指出證明之方法，無從說服法院以形
    成被告有罪之心證，基於無罪推定之原則，自應為被告無罪
    判決之諭知（最高法院92年度台上字第128號判例意旨參照
    ）。
三、公訴意旨認被告涉犯上開罪嫌，無非係以證人即告訴人、證
    人廖氏雪鳳於警詢、偵查中之證述，以及被告於警詢及偵查
    中之陳述等，為其主要論據。訊據被告堅詞否認有何詐欺得
    利之犯行，辯稱：我沒有騙告訴人簽立遺囑，當天告訴人看
    過遺囑後，就簽名並按捺指印，接著才換我簽名及按捺指印
    等語。被告之選任辯護人則為其辯護稱：告訴人當時意識清
    楚、視力正常，且係確認過遺囑內容後才簽名並按捺指印，
    要不能僅憑告訴人事後之單方指控，遽認被告有詐欺行為。
    況本案遺囑僅記載將遺產處理權限委託給被告，並非將遺產
    移轉給被告，故被告僅取得受託處理事務之權限，亦無利得
    可言等語。經查：
（一）依本案遺囑翻拍照片所示，該遺囑係於109年8月3日書立
      ，內容為「立遺囑人陳玉輝，本人如因病去逝，所有財產
      委託胞姊王陳犁雪全權處理。他人不得異意（按應為「議
      」字之誤載）。特立此遺囑為憑。立遺囑人陳玉輝。受託
      人王陳犁雪」（見偵34857卷第53頁）。此部分事實，首
      堪認定。
（二）公訴意旨雖認被告有向告訴人佯稱：要幫其立遺囑，會將
      遺產分配給其兒子及女兒云云，致告訴人陷於錯誤，在上
      開遺囑簽名及按捺指印。然而，綜觀告訴人於109年8月18
      日警詢時陳稱：當時被告叫我簽一張我不知道的東西，並
      叫我蓋手印，後來我太太廖氏雪鳳看到以後進來跟被告理
      論，兩人就吵起來等語（見28362卷第37頁）；109年8月2
      4日警詢時陳稱：當天我請被告幫我處理遺囑的事，我以
      為被告幫我立的遺囑是要將遺產分配給我的女兒及兒子，
      但我還沒瞭解完遺囑內容時，被告就拉我的手去一份文件
      上蓋指印，我不知道那份文件的內容，後來我太太廖氏雪
      鳳跟我說我持有的土地要被被告賣掉，我才知道我遭被告
      詐欺等語（見偵34847卷第32頁）；以及109年12月8日偵
      查中表示：（檢察官提示本案遺囑影本，並詢問：當天被
      告有拿這份遺囑讓你蓋，內容你瞭解嗎？）沒有這回事，
      如果我有事，也是給我老婆跟兒子，這個後來應該改過了
      。（檢察官問：你捺印時，內容你知道嗎？）內容不是這
      樣，他們有改過，內容我也不太清楚等語（見偵28362卷
      第128頁）。可知告訴人對於其是否知悉上開遺囑內容，
      先證稱其簽了一張不知道內容為何的文件，嗣又證稱上開
      遺囑內容應該有改過；而就其是否係自行於上開遺囑簽名
      並按捺指印乙節，則先證稱被告要其簽一張其不知道的東
      西，並叫其蓋手印，復又證稱其還沒了解完文件內容時，
      被告就拉伊的手去一份文件上蓋指印。可見告訴人就案發
      經過情形前後證述顯然不一，要難遽信屬實。再者，告訴
      人歷次證述均未指證被告有在上開病房內向其佯稱要幫其
      立遺囑，會將遺產分配給其兒子及女兒之情形。是以，要
      難認被告有公訴意旨所指之施用詐術行為。
（三）公訴意旨雖又認被告依上開遺囑取得「處分告訴人遺產權
      限之利益」。惟按刑法第339條第2、2項分別規定詐欺取
      財罪及詐欺得利罪，前者之行為客體係指財物，後者則指
      「取得債權、免除債務、延期履行債務或提供勞務等財物
      以外之財產上不法利益」（最高法院86年度台上字第3534
      號判決意旨參照）。基此，姑不論上開遺囑是否符合民法
      第1189條至1198條規定而生遺囑之效力，依該遺囑文義，
      被告僅係受告訴人委託為其處理遺產，被告本身並未因此
      取得任何好處，要難認被告有因上開遺囑而獲得財產上不
      法利益。
（四）綜上所述，依檢察官所舉之積極證據，尚未達於通常一般
      人均不致有所懷疑，而得確信被告有公訴意旨所指詐欺得
      利之犯行，致無從說服本院形成被告有罪之心證，屬不能
      證明被告犯罪，揆諸前揭規定及說明，自應諭知被告無罪
      之判決。
據上論斷，應依刑事訴訟法第301條第1項前段，判決如主文。 
本案經檢察官廖聖民提起公訴，檢察官林明誼到庭執行職務。
中　　華　　民　　國　　111 　年　　4 　　月　　13　　日
                  刑事第二十庭  審判長法  官  游秀雯
                                      法  官  郭勁宏
                                      法  官  黃凡瑄
以上正本證明與原本無異。
如不服本判決應於收受送達後20日內向本院提出上訴書狀，並應
敘述具體理由；其未敘述上訴之理由者，應於上訴期間屆滿後20
日內向本院補提理由書（均須按他造當事人之人數附繕本）「切
勿逕送上級法院」。
告訴人或被害人如不服判決，應備理由具狀向檢察官請求上訴，
上訴期間之計算，以檢察官收受判決正本之日起算。
　　　　                              書記官  林鼎嵐
中　　華　　民　　國　　111 　年　　4 　　月　　14　　日